臺灣高等法院刑事判決                100年度上易字第936號
上  訴  人
即  被  告  張  虹
選任辯護人  謝啟明律師
            杜英達律師
上列上訴人因詐欺案件，不服臺灣臺北地方法院99年度易字第13
9號，中華民國100年4月7日所為之第一審判決（起訴案號：臺灣
臺北地方法院檢察署98年度偵字第 14010號），提起上訴，本院
判決如下：
    主  文
原判決關於民國九十六年四月十三日所犯詐欺罪部分暨應執行刑
部分，均撤銷。
張虹犯詐欺取財罪，處有期徒刑壹年陸月，減為有期徒刑玖月。
其他上訴駁回。
第二項撤銷改判部分與上訴駁回部分所處之刑，應執行有期徒刑
年。
    事  實
一、緣設於高雄市大寮區○○○路37巷36號1 樓之浚博科技股份
    有限公司（下稱浚博公司）所有、坐落於臺北市○○區○○
    段四小段78地號之土地，規劃「仁愛59想」預售屋建案，因
    與台新國際商業銀行（下稱台新銀行）貸款融資，遂與台新
    建築經理股份有限公司（下稱台新建經公司）於民國94 年7
    月簽訂信託契約，約定浚博公司一旦銷售出預售屋、與客戶
    簽訂房屋買賣契約後，浚博公司除應將買賣契約書影本送給
    台新建經公司外，並應通知客戶將預購房屋之自備款存入台
    新建經公司指定的信託專戶內，以確保台新銀行之權益，並
    於94年 8月24日辦理信託登記完畢。張虹係浚博公司總經理
    ，明知浚博公司與台新建經公司有上開約定，詎其竟意圖為
    自己不法之所有，分別基於詐欺之犯意，而為下列行為：
（一）於民國95年2 月12日，在「仁愛59想」預售屋工地旁之辦
      公室內，向經友人蔡明才介紹而有意購買「仁愛59想」 7
      樓預售屋之陳焱南佯稱：其所欲承購之「仁愛59想」7 樓
      預售屋不在台新建經公司之信託範圍內，所以該戶的各期
      工程款不需存入信託專戶內，我是浚博公司的股東，7 樓
      是我個人所有，我有權利出賣，各期工程款直接交給我即
      可云云，致陳焱南陷於錯誤，於同年月14日與張虹簽訂「
      仁愛59想」 7樓預售屋之買賣契約，並接續於附表所示時
      間，以附表所示方式，交付如附表所示之總計新臺幣（下
      同）2219萬6000元予張虹（起訴書誤載為1246萬元，業據
      原審檢察官當庭更正）。
（二）又張虹明知上開建案1樓B座房地即將出售與不知情之賴兆
      貞，竟於96年4 月13日（起訴書誤載為14日）向陳焱南之
      妻楊美玲佯稱：我在南港標得土地，亟需資金，願以上開
      建案1樓B座房地供為擔保，如未能於96年7 月16日前還款
      ，該1樓B座房地即無條件歸楊美玲所有云云，致楊美玲誤
      信張虹有殷實之擔保品，同意借款1000萬元，而於翌（14
      ）日匯款1000萬元至張虹指定之安泰商業銀行將門建設股
      份有限公司帳戶內。嗣因張虹未能依限還款，上開建案 1
      樓B 座房地亦於96年5月2日出售予賴兆貞，使楊美玲無法
      就擔保品取償，且上開建案遲未能取得使用執照，陳焱南
      及楊美玲催討無著，始悉受騙。
二、案經陳焱南及楊美玲訴由臺灣臺北地方法院檢察署檢察官偵
    查起訴。
    理  由
壹、程序部分：
    按被告以外之人於審判外之言詞或書面陳述，除法律有規定
    者外，不得作為證據。又被告以外之人於審判外之陳述，雖
    不符合同法第159 條之1 至第159 條之4 之規定，但經當事
    人於審判程序同意作為證據，法院審酌該言詞陳述或書面陳
    述作成時之情況，認為適當者，亦得為證據；當事人、代理
    人或辯護人於法院調查證據時，知有第159 條第1 項不得為
    證據之情形，而未於言詞辯論終結前聲明異議者，視為有前
    項之同意。刑事訴訟法第159 條第1 項及第159 條之5 分別
    定有明文。本件檢察官、上訴人即被告張虹及其選任辯護人
    ，於言詞辯論終結前，就本件卷內被告以外之人於審判外之
    陳述（包括人證、書證），於本院審理時均表示不爭執，且
    同意作為證據，經本院審酌該等證據之做成情況，核無違法
    取證或其他瑕疵，認均適為本案認定事實之依據，依刑事訴
    訟法第159條之5規定，均有證據能力。
貳、實體部分
一、認定事實所憑之證據及理由：
    訊據被告就犯罪事實一（一）部份，固坦承有收受告訴人陳
    焱南所交付如附表所示之2219萬6000元而未令其匯入上開台
    新建經公司信託專戶，惟矢口否認有何行使偽造私文書及詐
    欺取財等犯行，辯稱：這些款項都是我個人向陳焱南的借款
    ，並不是他要購買「仁愛59想」7 樓預售屋的價金云云；犯
    罪事實一（二）部份，固坦承有於96年4 月13日向告訴人楊
    美玲借款1000萬元，並簽署承諾書一份，以「仁愛59想」 1
    樓B 座為擔保品等情，惟仍一再辯稱：我沒有詐欺犯意云云
    。惟：
（一）就犯罪事實一（一）部份─
  １．被告確有收受告訴人陳焱南所交付、如附表所示共2219萬
      6000元之現金與支票部分，除據被告於本院審理時供承在
      卷外，並經證人楊美玲證述在卷，復有中國信託商業銀行
      （下稱中國信託）歷史交易查詢報表、台新銀行支票影本
      二紙、存摺影本一紙及中國信託匯款申請書影本、被告於
      95年7月4日所簽署之承諾書在卷可稽（見他字卷第31頁，
      原審第134頁至第136頁、第139頁、第141頁）及中國信託
      提款憑證、台新銀行匯款申請書、存摺影本、付款分期明
      細表及被告於95年6月8日所簽署之承諾書各一份在卷可憑
      （見他字卷第28頁至第30頁，原審卷第137頁、第138頁、
      第140 頁），核與被告在偵查中供承：付款分期明細表上
      告訴人所繳各期款項是我親收等語相符（見他字第卷第13
      4 頁），是被告此部分自白有收受如附表所示、由告訴人
      陳焱南交付之上開款項乙事，應為真實。
  ２．證人即告訴人陳焱南於原審審理時具結證稱：於95年1 月
      初，我和蔡明才等人一起聚餐，席間蔡明才提及有朋友在
      臨沂街蓋房子要便宜賣給他，說一坪只要40萬元，但蔡明
      才說他不缺房子，我當場就表示有興趣，請蔡明才幫忙介
      紹，蔡明才就打電話給曾瑩霞，我和曾瑩霞約95年2 月12
      日中午見面，我就與太太楊美玲一起去張虹的辦公室，就
      在「仁愛59想」工地的附近，順道去工地看房子，我和楊
      美玲都很滿意這個房子，就回到張虹的辦公室談買賣的事
      情，當時辦公室內有我、楊美玲、曾瑩霞和張虹，我當場
      付定金10萬元給張虹，並約定95年2 月14日中午在張虹的
      辦公室內簽約，簽約當天契約書上浚博公司及其負責人陳
      信寬的印章都是張虹當場拿章來蓋的等語（見原審卷第10
      6 頁至第107頁、第110頁反面），證人陳焱南上開證詞核
      與證人楊美玲、證人即介紹告訴人陳焱南向被告購屋之蔡
      明才、曾瑩霞及證人即95年2 月14日陳焱南與張虹簽約當
      天在場之陳潤泉等人證述的情節大致相符，並有「仁愛59
      想」7 樓預售屋之土地預定買賣合約書與房屋預定買賣契
      約書附卷可參（見他字卷第 7頁至第29頁），足見告訴人
      陳焱南係為向被告服務的浚博公司購買「仁愛59想」7 樓
      預售屋，才會於簽約後依約給付價金共2219萬6000元，況
      被告於警詢及偵查中均承認有出售「仁愛59想」7 樓預售
      屋之事，則被告事後所辯稱：我是先以借貸之關係向陳焱
      南借得1618萬元，其後因陳焱南提議以「仁愛59想」7 樓
      預售屋房地所有權擔保前開債權，並以全數借款本金及利
      息轉作買賣價金，故簽訂不動產買賣契約書云云，自不可
      採。
  ３．再者，浚博公司於94年 7月與台新建經公司簽訂信託契約
      ，約定台新建經公司辦理審查本案代銷契約書及實際銷售
      戶數，並就預購房屋者繳納之自備款存入台新建經公司開
      立於台新銀行之信託專戶後之動用事宜為控管，信託財產
      範圍包括：(1)臺北市○○區○○段四小段78地號等一筆土
      地。(2)於前項土地上新建之建物（建造執照號碼：94建字
      第0119號）及其附屬設備、建造執照起造人名義、建造權
      利及其所有權全部‧‧‧（下略）等情，有信託契約書一
      份在卷足憑（見他字卷第54頁至第57頁），是「仁愛59想
      」7 樓預售屋房地的確在浚博公司與台新建經公司之信託
      範圍內，亦堪認定。則被告明知上情，卻向告訴人陳焱南
      佯稱，被告與浚博公司負責人陳信寬是合夥股東，7 樓這
      個樓層屬於被告，被告有權作主來賣，台新建經公司的信
      託範圍只有1到6樓，7樓屬於被告自己，被告將7樓賣給告
      訴人陳焱南，所以告訴人陳焱南只要將錢付給被告即可，
      於告訴人陳焱南質疑此與買賣契約書約定價金應繳入信託
      專戶不符時，被告仍一再保證其可以浚博公司名義出賣，
      錢由被告收即可，且1到6樓都有信託，不可能單單放著 7
      樓， 7樓沒有蓋完，根本沒有辦法完工，這樣的話1到6樓
      會受到傷害，所以台新銀行一定會把房屋完工，告訴人陳
      焱南才因而相信被告等情，業據證人陳焱南結證在卷（見
      偵字卷第38頁，原審卷第108 頁反面），參以被告亦於偵
      查中供承：因為整個建案要支付價金及我個人需要資金周
      轉，所以將「仁愛59想」7 樓預售屋房地賣給告訴人陳焱
      南，依照信託契約「仁愛59想」7 樓預售屋房地有在信託
      範圍，我確實有跟告訴人陳焱南說第七層房地不在信託範
      圍等語（見他字卷第 134頁，偵字卷第40頁至第41頁），
      足認被告係為了個人資金需求而對告訴人陳焱南施用詐術
      ，使告訴人陳焱南陷於錯誤將價金給付與被告，且因價金
      未進入信託專戶，無法與台新建經公司在信託契約架構下
      協議退款或賠償，致生損害於告訴人陳焱南，是被告此部
      分詐欺犯行，堪可認定。至被告於本院另辯稱告訴人陳焱
      南於繳交各期工程款前，已知悉系爭建案全部信託於台新
      建經，各期工程款均應繳入信託專戶云云，然經本院傳喚
      證人連博文到具結證稱：這個案子是信託管理，不是履約
      保證，時間我不記得是何時，但是告訴人確實有跟我聯絡
      過，我有跟他說這個建方沒有告訴我這個房子已經賣掉，
      所以告訴人購買房子的錢沒有進入我們信託專戶，所以價
      金不在信託範圍內。我們在做信託管理時，起造人是我們
      公司，整個案子都會在我們信託範圍之內，之前告訴人陳
      焱男曾打電話給我，說這個房子他已經買了，我說買了建
      方要把合約給我，你的價金也要存入專戶，我只有這樣告
      訴他而已，該房屋一直在公司信託管理中，亦未收到任何
      房屋的銷售契約等語觀之（見本院卷第58頁至第59頁），
      除可認告訴人陳焱男確有對證人連博文表示自己已購買系
      爭方屋等情外，尚難認告訴人陳焱男有何事前知悉系爭建
      案全部信託於台新建經，各期工程款均應繳入信託專戶之
      情節，況若告訴人陳焱男確實知悉系爭房屋須經上述信託
      管理程序，又豈會不知該房屋之買賣流程，而向證人連博
      文表示自己已購得系爭房屋等語？被告所辯告訴人陳焱男
      事前對於信託管理早已知悉云云，亦難採信，此部分之事
      實，洵堪認定。
（二）就犯罪事實一（二）部份─
  １．被告於96年 4月13日向告訴人楊美玲借款1000萬元，並約
      定於96年 7月16日前還款，若未按期清償，則「仁愛59想
      」1樓B座房地無條件歸楊美玲所有，楊美玲遂依約借款，
      惟被告迄今仍未清償等情，業據被告供述在卷，核與證人
      楊美玲之證述相符，並有台新銀行國內匯款回條及被告於
      96年4 月13日所簽署之承諾書（惟承諾書之日期押後為匯
      款之日期96年4月14日）在卷可稽（見他字卷第38頁至第3
      9頁），而「仁愛59想」1樓B 座房地係於96年5月2日出售
      予賴兆貞之事，亦有「仁愛59想」1樓B座房地土地房屋預
      定買賣合約書附卷可稽（見偵字卷第56頁至第103 頁），
      此部分應係確定之事實。
  ２．證人楊美玲於原審審理時具結證稱：談借款1000萬元的事
      時，我知道張虹的姊夫是華泰旅行社的董事長莊世棠，我
      請張虹看是開莊世棠本人的票或是華泰旅行社的公司票作
      為擔保，後來張虹給的票不是莊世棠或華泰旅行社的，也
      不是張虹本人的，我就說我沒辦法借錢給他，他就急了，
      說不然用「仁愛59想」1樓B座房地當作擔保品，所以我們
      就約好隔天在「仁愛59想」工地簽承諾書，在簽承諾書之
      前，我有向張虹質疑1樓B座不是已經賣掉了，他說只是收
      對方斡旋金而已，張虹說在他還錢之前，1樓B座不會賣掉
      」等語（見原審卷第154頁至第154頁反面），顯見告訴人
      楊美玲係在被告以「仁愛59想」1樓B座房地為擔保品之前
      提下，才願意借款給被告，是以，「仁愛59想」1樓B座供
      為本件告訴人楊美玲借款予被告之擔保，亦當為真實。
  ３．另查，被告於原審審理時亦已供述：我在簽承諾書的時候
      就是要還錢不是要給房子，我沒有「仁愛59想」1樓B座房
      子的產權，1樓B座房子是浚博公司售出的（見原審卷第15
      6頁、第158頁反面），足認被告並無權將「仁愛59想」 1
      樓B 座房地作為借款之擔保品，卻向告訴人楊美玲佯稱可
      用「仁愛59想」1樓B座房地為擔保品，而使告訴人楊美玲
      在誤認有擔保品之前提下借款與被告，致生損害於告訴人
      楊美玲。另被告雖辯稱其有權利處理「仁愛59想」1樓B座
      房地，其與浚博公司互為股東關係云云，惟其亦自承：我
      跟告訴人楊美玲借錢後，沒有告訴浚博公司1樓B座已經作
      為我跟別人借錢的擔保，在我還錢之前，會暫緩銷售等語
      （見原審卷第157 頁反面），更足以佐證被告自始即無以
      「仁愛59想」1樓B座房地為借款擔保之意，是被告為取得
      另案投資所需之資金，以即將出售他人且其無權利處理之
      「仁愛59想」1樓B座房地為擔保品，用以取信告訴人楊美
      玲，而借得1000萬元，其有詐欺取財之犯意及犯行甚明。
（三）綜上所述，被告所辯，顯係事後圖卸刑責之詞，不足採信
      。本件事證已臻明確，被告前揭詐欺取財之犯行均堪認定
      ，均應予依法論科。
二、論罪與科刑
（一）新舊法比較：
      被告於為事實一（一）部分之行為後，刑法於94年2月2日
      修正公布，於95年7月1日施行。按行為後法律有變更者，
      適用行為時之法律，但行為後之法律有利於行為人者，適
      用最有利於行為人之法律，現行刑法第2條第1項訂有明文
      。茲就本案有關之新舊法比較部分，臚列如下：
  １．刑法第339條第1項之詐欺取財罪，有關法定刑罰金部分，
      被告行為時即修正前刑法第33條第5 款規定，罰金最低額
      為銀元一元，依廢止前罰金罰鍰提高標準條例第1 條前段
      、現行法規所定貨幣單位折算新臺幣條例第2 條折算為新
      臺幣之結果，被告所犯罪名罰金最低法定刑為銀元十元即
      新臺幣三十元，修正後刑法第33條第5 款就罰金刑規定為
      「新臺幣一千元以上，以百元計算之」，顯已將罰金刑之
      最低額提高為新臺幣一千元以上。經比較修正前後關於罰
      金刑之最低刑度規定，自應以被告行為時之修正前刑法較
      有利於被告。
  ２．本件被告所為犯罪事實一（一）部分，係於95年7月1日前
      犯之，而刑法第51條業於94年2月2日修正公布，並於95年
      7月1日施行，修正前刑法第51條第5 款規定：「數罪併罰
      ，分別宣告其罪之刑，宣告多數有期徒刑者，於各刑中之
      最長期以上，各刑合併之刑期以下，定其刑期。但不得逾
      二十年。」修正後刑法第51條第5 款規定：「宣告多數有
      期徒刑者，於各刑中之最長期以上，各刑合併之刑期以下
      ，定其刑期。但不得逾三十年」，比較結果，修正後刑法
      並非較有利於被告，依刑法第2條第1項前段之規定，仍應
      依修正前刑法之規定，定其應執行之刑。
  ３．綜上所述，經綜合比較上開法律變更之情形，被告於犯罪
      事實一（一）部分行為時之舊法對其較為有利，自應依修
      正後刑法第2條第1項前段規定，整體適用修正前之刑法規
      定。
（二）罪名─核被告上開事實一（一）、（二）所為，均係犯刑
      法第339條第1項之詐欺取財罪。
（三）罪數─被告所犯上開二罪，犯意各別，行為互異，應予分
      論併罰。
三、原審認被告關於事實一（一）部份，罪證明確，因而依刑法
    第339條第1項規定，並審酌被告具有碩士學歷之智識程度，
    不思以正途獲取錢財，竟以詐欺手段騙取被害人金錢之犯罪
    動機、目的、手段，此部分所詐得之金額達，及其犯後飾詞
    狡辯，不知悔改之態度等一切情狀，量處被告有期徒刑二年
    六月。核其認事用法，並無違誤，量刑亦稱妥適。被告以前
    開辯詞否認此部分犯行，並無理由，應駁回之。
四、原審另認被告關於犯罪事實一（二）部分罪證明確，因而論
    罪科刑，固非無見。惟按刑事審判之量刑，在於實現分配正
    義，故法院對有罪被告科刑，應符合罪刑相當原則，始罰當
    其罪，以契合人民法律感情，此所以刑法第57條明定科刑時
    應審酌之一切情狀，尤應注意該條所列各款事項，以為科刑
    輕重之標準。故而，刑事被告量刑，為求個案判刑之妥當性
    ，法官裁量權行使，尚非得以任意或自由為之，仍應受一般
    法律原則之拘束，即必須符合所適用法律授權之目的，並受
    法律秩序之理念，法律感情及慣例等所規範，倘有故意失出
    ，尤其是違反比例原則、平等原則時，自係濫用裁量權而為
    違法（最高法院97年度台上字第5452號判決同此意旨）。經
    查，原審就本件被告關於事實一（一）、（二）之犯行分別
    量處有期徒刑二年六月、二年，然就被告前後施以詐術所詐
    取之金額分別為2219萬6000元及1000萬元之比例相較，原審
    就被告關於犯罪事實一（二）部分之量刑，顯有輕重失衡，
    刑不相當之違誤，自有未洽。被告此部分上訴否認犯罪雖無
    理由，惟原判決此部分既有可議而無可維持，自應撤銷改判
    。審酌被告具有碩士學歷之智識程度，不思以正途獲取錢財
    ，竟以詐欺手段騙取被害人金錢之犯罪動機、目的、手段，
    此部分所詐得之金額達，並已經告訴人之聲請執行償還部分
    款項，其犯後飾詞狡辯，不知悔改之態度，及告訴代理人於
    本院審理時陳報被告業經告訴人執行假扣押部分已扣得1225
    萬元（告訴人誤稱1250萬元）等情，有臺灣板橋地方法院於
    99年9月26日出具之板院輔99司執廉字第71421號函附卷可稽
    （見原審卷第 209頁）等一切情狀，改量處如主文第二項所
    示之刑。另按，中華民國九十六年罪犯減刑條例業於96年 7
    月16日施行，查本件被告上開事實一（二）之犯行係在96年
    4月24日前所為，爰依中華民國九十六年罪犯減刑條例第2條
    第1 項第3款、第7條，減其刑期二分之一。並依刑法第51條
    第5 款之規定，就被告此部分撤銷改判與前述上訴駁回部分
    所處之刑，定其應執行之刑為有期徒刑三年，以示懲儆。
、適用之法條
（一）刑事訴訟法第368條、第369條第1項前段、第364條、第29
      9條第1項前段。
（二）刑法第2條第1項前段、刑法第339條第1項，修正前刑法第
      第51條第5 款。
（三）中華民國九十六年罪犯減刑條例第2條第1項第3款、第7條
      。
本案經檢察官陳明光到庭執行職務。
中    華    民    國   100    年    11    月    16    日
            刑事第十四庭  審判長法  官  陳志洋
                                法  官  張惠立
                                法  官  遲中慧
以上正本證明與原本無異。
不得上訴。
                                書記官  陳泰寧
中    華    民    國   100    年    11    月    16    日
附錄本件論罪科刑法條全文：
中華民國刑法第339條（普通詐欺罪）
I  意圖為自己或第三人不法之所有，以詐術使人將本人或第三
    人之物交付者，處五年以下有期徒刑、拘役或科或併科一千
    元以下罰金。
II  以前項方法得財產上不法之利益或使第三人得之者，亦同。
III  前二項之未遂犯罰之。
附表：
┌──┬──────┬────┬──────────────┐
│編號│付款時間    │付款金額│付款方式                    │
├──┼──────┼────┼──────────────┤
│ 1  │95年2月12 日│10萬元  │陳焱南以提款卡領取10萬元現金│
│    │            │        │交付與張虹                  │
├──┼──────┼────┼──────────────┤
│ 2  │95年2月14 日│348萬元 │楊美玲簽發面額348萬元之支票 │
│    │            │        │與張虹                      │
├──┼──────┼────┼──────────────┤
│ 3  │95年2月21日 │360萬元 │楊美玲簽發面額360萬元之支票 │
│    │            │        │與張虹                      │
├──┼──────┼────┼──────────────┤
│ 4  │95年4月20日 │ 78萬元 │陳焱南開立抬頭為「張大東」，│
│    │            │        │面額78萬元之支票與張虹      │
├──┼──────┼────┼──────────────┤
│ 5  │95年6月9日  │350萬元 │楊美玲匯款350萬元與張虹擔任 │
│    │            │        │實際負責人之奇基設計工程有限│
│    │            │        │公司                        │
├──┼──────┼────┼──────────────┤
│ 6  │95年7月4日  │800萬元 │陳焱南、楊美玲提領現金800萬 │
│    │            │        │元交與張虹                  │
├──┼──────┼────┼──────────────┤
│ 7  │95年9月6日  │173萬   │陳焱南、楊美玲提領現金173萬 │
│    │            │6000元  │6000元交與張虹              │
├──┼──────┼────┼──────────────┤
│ 8  │95年9月6日  │100萬元 │陳焱南匯款100萬元至被告所指 │
│    │            │        │定之「陳林貞江」帳戶        │
├──┴──────┴────┴──────────────┤
│總計支付2219萬6000元                                      │
└─────────────────────────────┘